【裁判字號】    99,台上,6127
【裁判日期】    991007
【裁判案由】    違反貪污治罪條例
【裁判全文】
最高法院刑事判決            九十九年度台上字第六一二七號
上  訴  人  台灣高等法院高雄分院檢察署檢察官
上  訴  人  乙○○
            丙○○
上 列一 人
選任辯護人  戊○○律師
            陳正男律師
            王進勝律師
上  訴  人
即  被  告  丁○○  男民國○○年○月○日生
                    身分證統一編號：Ｚ000000000
                    住高雄市○○區○○街241巷11號5樓
            甲○○  男民國○○年○月○○日生
                    身分證統一編號：Ｚ000000000
                    住台灣省高雄縣鳳山市○○里○○街76巷
                    10號
上 列一 人
選任辯護人  王進勝律師
上列上訴人等因被告等違反貪污治罪條例案件，不服台灣高等法
院高雄分院中華民國九十九年五月六日第二審更審判決（九十八
年度上更(一)字第五五號，起訴案號：台灣高雄地方法院檢察署九
十五年度偵字第一０八九三號），提起上訴，本院判決如下：
    主  文
原判決關於甲○○、乙○○、丙○○、丁○○部分均撤銷，發回
台灣高等法院高雄分院。
    理  由
本件原判決認定上訴人即被告甲○○係高雄關稅局中興分局第二
辦公室業務四課驗貨二股前驗貨關員；上訴人乙○○係高雄關稅
局中興分局第二辦公室驗貨課驗貨一股前驗貨關員；上訴人丙○
○係高雄關稅局中興分局第二辦公室進口業務四課驗貨二股前驗
貨關員，三人均負責海關進出口貨物實到來貨與報單申報是否相
符之查驗，並核對報單等業務，均係依據法令從事於公務之人員
。上訴人即被告丁○○係高雄市正昌報關有限公司現場人員，負
責代表貨主會同海關開櫃會驗之人員。甲○○有如原判決事實欄
壹之一之行使公務員登載不實文書、關於違背職務之行為收受賄
賂犯行；丁○○有如原判決事實欄壹之一之關於違背職務之行為
交付賄賂犯行；乙○○有如原判決事實欄壹之二、六之行使公務
員登載不實文書；如原判決事實欄壹之三、四之行使公務員登載
不實文書、關於違背職務上之行為期約賄賂犯行；丙○○有如原
判決事實欄壹之五之關於職務上行為收受賄賂犯行。因而撤銷第
一審科刑判決，改判依修正前刑法連續犯、牽連犯之規定，仍論
處甲○○依據法令從事公務之人員，對於違背職務之行為，收受
賄賂罪刑（處有期徒刑三年八月，褫奪公權三年，減為有期徒刑
一年十月，褫奪公權一年六月）；論處乙○○連續依據法令從事
公務之人員，對於違背職務之行為，期約賄賂罪刑（處有期徒刑
十年二月，褫奪公權四年）；論處丙○○依據法令從事公務之人
員，對於職務上之行為，收受賄賂罪刑（處有期徒刑三年六月，
褫奪公權三年，減為有期徒刑一年九月，褫奪公權一年六月）；
論處丁○○不具貪污治罪條例第二條人員之身分，而對於依據法
令從事公務之人員，關於違背職務之行為，交付賄賂罪刑（處有
期徒刑一年，褫奪公權一年，減為有期徒刑六月，褫奪公權一年
），並為相關之追繳沒收諭知，固非無見。
惟查：(一)、被告以外之人於審判中如以證人身分到場具結陳述，
而與先前於審判外警詢時所為陳述不符者，其先前之陳述，須具
有較可信之特別情況，且為證明犯罪事實之存否所必要者，始得
採為斷罪之依據，刑事訴訟法第一百五十九條之二定有明文。而
是否具有較可信之特別情況，法院應依於審判中及審判外為陳述
時之外部附隨環境或條件，除詢問有無出於不正方法、陳述是否
出於非任意性外，兼須就有無違反法定障礙事由期間不得詢問及
禁止夜間詢問之規定、詢問時是否踐行告知義務、警詢筆錄所載
與錄音或錄影內容是否相符等各項，為整體之考量，以判斷其先
前之陳述，是否出於「真意」之信用性獲得確切保障，並於判決
理由內敘明其採用先前不一致之陳述，如何具有較可信之特別情
況，且無從以其他證據代替，確為證明犯罪存否所必要之理由，
方為適法。不得單憑警詢距案發時間較近，或僅以證人事後有承
受外界干擾而受污染之虞，逕謂於警詢之陳述較為可採，否則將
造成因警詢之時間順序通常在先，該審判外陳述之證據價值，反
優於審判中經具結、詰問等程序所為陳述之不當結果，無異直接
容許證人在警詢中之陳述為證據，剝奪被告在審判中詰問證人之
權利，有悖於直接審理主義及言詞審理主義，影響程序正義之實
現。原判決採用同案被告顏子榮、吳銘傳、吳仕暉、李麗珊於法
務部調查局（下稱調查局）詢問時之陳述，作為乙○○、丙○○
參與本件犯罪之主要依據，僅以其等於調查陳述時距事發時間較
近，記憶較清晰，且於法院審理時又無抗辯遭司法警察以強暴、
脅迫、利誘之違反自由意思之陳述或其他不正方法取得之供述，
而渠等於調查局詢問時之陳述較無人情壓力或外力介入影響，陳
述時之動機較單純等情，認彼等於調查局詢問中之陳述「具有較
可信之特別情況」，為有證據能力，並採為不利於乙○○、丙○
○等認定之依據，核與現行刑事訴訟法採直接審理主義及言詞審
理主義之精神不符，自有違誤。(二)、刑事訴訟法第一百條之一及
第一百條之二準用第一百條之一等規定，係刑事立法者針對法官
、檢察官於訊問被告，司法警察官或司法警察於詢問犯罪嫌疑人
時，為建立訊（詢）問筆錄之公信力，並擔保訊（詢）問之合法
正當，及筆錄所載內容與其陳述相符之目的性考量，課以國家偵
、審或調查機關錄音、錄影義務之規定。是否錄影，得就其有無
必要性作考量，至全程同步錄音，則無裁量餘地；於第一百條之
一第二項（第一百條之二準用之）並規定筆錄所載之陳述與錄音
或錄影之內容不符者，對該不符部分之筆錄，賦予證據使用禁止
之法效，排除其證據能力。民國九十二年二月六日修正公布之刑
事訴訟法，為使審判期日之訴訟程序能合法、妥適進行，並使審
判筆錄之記載有所憑據，杜絕爭議，增訂第四十四條之一第一項
「審判期日應全程錄音，必要時，並得全程錄影」之規定；另於
第一百九十六條之一第一項增訂司法警察官、司法警察於調查犯
罪情形時，得詢問證人，惟第二項規定所逐一列明準用之有關條
文，其中第一百條之一及第一百條之二並未在準用之列。本法對
於證人於審判中為陳述，既增訂應予錄音或錄影，然於檢察官訊
問證人，及於司法警察官、司法警察詢問證人時，則無必須錄音
或錄影之明文，此應屬立法上之疏漏。是以，檢察官於訊問證人
，或司法警察官、司法警察於詢問證人時，如仍予以錄音或錄影
，自非法所懸禁。倘上開檢察官訊問證人，或司法警察官、司法
警察詢問證人之筆錄，經檢察官或法官依刑事訴訟法第二百十二
條、第二百十三條就訊（詢）錄音、錄影內容實施勘驗後，有筆
錄與錄音、錄影之內容不相符之情形，宜參照刑事訴訟法第一百
條之一第二項之規定，對該不符部分之筆錄，排除其證據能力。
本件原判決援引證人即同案被告顏子榮九十五年四月十二日於偵
查中證述：「進口報單 BD/94/U944/3078查驗結果丙○○認為是
廢五金，然後李麗珊叫我去跟丙○○講，我跟丙○○講貨主認為
可堪用，所以要求算少一點，吳銘傳就告訴我，要我去跟丙○○
殺價，然後這二櫃就給付丙○○三千元（新台幣、下同），我是
在丙○○的辦公室外面跟丙○○殺價的」等語，資為認定丙○○
收受賄賂之證據（見原判決第三十七頁第六行至第十一行）。顏
子榮之辯護人質疑上開筆錄之正確性，經原法院當庭勘驗錄音內
容結果，該段訊問內容為：「（問：你是怎麼殺價的？）我跟丙
○○說，這個貨主認為真的可以用，不是不能用，不然你就算便
宜一點。因為回去整理之後真的可以用，只是外表看起來髒髒的
。（問：所以要求丙○○算少一點？）這種事我不清楚，是丙○
○打電話給吳銘傳，吳銘傳告訴我，我才知道有這種事。（問：
所以不清楚他們之前怎麼談的是不是？）對啊。（問：所以吳銘
傳再告訴你去喊便宜一點？去跟丙○○殺價？）對。（問：所以
後來這兩櫃就是送三千元就是了，確定不是六千元？）對三千元
。檢察官我還要申訴一點，至於這個錢是不是我送的我不記得了
，我真的不清楚。在調查局寫的那個說我承認，但是他問我一句
話啦，因為我比較『惜情』〈台語〉啦，說這個也不清楚那個也
不清楚這樣會沒完沒了啦！（問：為何在調查站說，在丙○○的
辦公室外面，將三千元拿給丙○○？你的意思就是說我比較『惜
情』〈台語〉怕會沒完沒了？）在調查站問我說這筆錢也不是你
送的，那筆錢也不是你送的，你跟人家談價錢怎麼可能不帶錢去
，我的意思是說我不是很清楚，因為不記得這麼久以前的事了。
其實調查員也沒有逼我，因為他們說這種錢也只是小數目。（問
：那你為什麼要這樣講？）這個我也很矛盾，我看他們也很急想
趕快結案，所以我才會承認。因為大家都在上班，如果我說不承
認大家ㄍㄧㄥ在那邊也不是辦法。（問：那李麗珊有無拿三千元
給你，叫你拿給丙○○？）我不記得，我不清楚，都已經一年多
了。不記得跟不清楚差不多意思啦？（問：你在哪裡跟丙○○殺
價的？）應該是在辦公室外面。（問：確定是在外面？）因為我
不可能這麼囂張跑去人家辦公室喊這種事情，所以我的印象可能
是在外面。（問：那你有沒有辦法正確回憶一櫃三千元是誰告訴
你的？）我不清楚，剛剛不是通聯記錄寫丙○○跟吳銘傳講嗎？
（問：那你所知道的部份呢？原本一櫃三千元是誰跟你說的，因
為你是受命而已。）對對，我只是受命，那就是吳銘傳跟我講的
，說他原本一櫃要算三千你去跟他殺價。（問：有無補充意見？
）我在調查站會說給三千元，是考量大家都很辛苦已經問很久了
，如果我再不承認永遠也沒有辦法結案，因為我覺得三千元而已
不是什麼很大的罪。」（見原審卷(二)第二十九、三十、三十四頁
）。與前揭偵查筆錄似不盡相符，果若有不符之處，該部分有無
證據能力？該筆錄既經勘驗，原審何以不採勘驗之結果？即逕以
顏子榮前揭偵查筆錄作為丙○○不利之證據，難認與證據法則無
違。(三)、審理事實之法院，對於被告有利及不利之證據，應一律
注意，綜合全案證據資料，本於經驗法則及論理法則，以定取捨
及得心證之理由，於判決書內詳予說明，倘僅援用不利於被告之
證據而為被告不利之認定，對於有利於被告之證據恝置不論，難
謂於法無違。又認定事實之證據，其判斷必須合理，對於被告有
利益之證據，其證明力如何，固屬於事實審法院自由判斷之職權
，而其所為判斷，仍須受論理法則之支配，否則即欠缺妥當性。
依卷附財政部高雄關稅局九十五年十月二十日高普興字第０九五
一０八一六五號函所示：「有關驗貨關員查驗木材是否須精確測
量尺寸，實務上可否有誤差值及其比率如何乙節，按驗貨關員於
查驗進口報單申報木材時，實務上必須量測木材之尺寸及規格，
目前進口木材係屬尚未裁切之木材毛胚，且木材進口屬於免關稅
貨品，國外供應商依慣例通常會預留耗損尺寸，驗貨員量測木材
尺寸結果如與報單申報尺寸相近似，驗貨員通常依報單申報認定
挑認，處理上尚無不妥。又依財政部七十一年九月二日台財關第
二一三九五號函規定如進口木板條等超過數量百分之二十以內者
准予免議處規定。」（見第一審卷(一)第一七０頁）。另證人即高
雄關稅局中興關稅局驗貨股長趙政雄於第一審亦證稱：「查驗木
板不可能跟金屬材料一樣，因其質地比較軟，不可能規定精確無
誤，容許有百分之二十的誤差。」（見第一審卷(一)第四四一頁）
。倘若屬實，甲○○負責查驗如原判決事實欄壹之一之進口之木
地板，既屬免關稅貨品，且國外廠商依慣例通常會預留耗損尺寸
，驗貨員查驗時如認與報單尺寸相近似予以放行，似不涉及違法
，則身為驗貨員之甲○○，縱使發現尺寸寬度相差一MM而有不符
，藉機收取賄款，與「對於違背職務之行為收受賄賂」之要件是
否相符，此攸關甲○○是否成立違背職務上行為、抑或關於職務
上行為收受賄賂罪，及丁○○交付賄賂，是否成立犯罪之認定。
原判決竟恝置未論，即有採證與卷內事證齟齬及理由不備之違誤
。(四)、刑法第二百十三條之公務員登載不實文書罪，係以公務員
明知為不實之事項登載於其所掌公文書為構成要件，審理事實之
法院若認有不實之事項，自應於理由記載認定不實之憑據，否則
即有判決理由不備之當然違法。原判決認定：(1)甲○○明知進口
報單 BD/93/W683/0026（櫃號：WHLU213690）木地板規格尺寸與
申報尺寸不符（寬度相差一MM），竟基於登載不實之犯意，未將
尺寸不符之情據實加以更正，而於其職務上所掌進口報單上，僅
登載「依P/L 及批示查驗結果如報單加註」。(2)乙○○明知進口
報單BD/93/W686/0010（櫃號：TTNU0000000、WHLU0000000、PRS
U0000000）木地板規格尺寸與申報尺寸不符（長寬高各多一MM）
，竟基於登載不實之犯意，未將尺寸不符之情據實加以更正，而
於其職務上所掌進口報單上，仍蓋上「依PL及批示查驗結果如報
單無訛」等章戳。(3)乙○○明知進口報單號碼BE/94/X/373/0415
第一項所申報貨名中古影印機零件 （USED COPY MACHINE&PARTS
）、（USED COPY MACHINE MAIN FRAME）未拆解至百分之五十以
下，竟基於登載不實之犯意，而於其職務上所掌進口報單上，將
第一項來貨查驗結果虛偽登載為「來貨第一項為舊影印機體骨架
，均無自動送稿槽、碳粉槽、滾筒、操作面板、顯像槽、主機板
、玻璃、掃瞄器，可堪用部份未逾整部機器50％」。(4)乙○○明
知進口報單號碼 BE/94/X472/0039大陸地區產製之成衣有短報，
竟基於登載不實之犯意，而於其職務上所掌進口報單上，將其中
第十項「背心式緊身內衣」數量短報為一千六百件（實際為一千
八百件）、第十三項「小孩長褲」數量短報為五千三百件，及就
第九項貨物成分予以更正。以上甲○○、乙○○均成立刑法第二
百十三條之不實登載公文書罪名云云。惟原判決就上開進口(1)、
(2)木地板實際尺寸規格為何？如何認定(1)之木地板寬度確實相差
一MM、(2)之木地板長寬高各多一MM？前揭(3)之中古影印機零件（
USED COPY MACHINE&PARTS）、（USED COPY MACHINE MAIN FRAM
E） 實際查驗結果為何？如何認定未拆解至百分之五十以下？上
述(4)之「背心式緊身內衣」查驗結果是否確為一千八百件？「小
孩長褲」之真正數量為何？如何認定有短報數量？等情，均未見
於理由內說明其依憑之證據，自有判決理由不備之違誤。檢察官
對甲○○、丁○○二人提起上訴，甲○○等四人亦上訴，分別指
摘原判決不當，均為有理由。應認原判決關於甲○○、乙○○、
丙○○、丁○○部分仍有撤銷發回更審之原因。至原判決理由參
、二不另為無罪諭知部分，基於審判不可分關係，應併予發回。
據上論結，應依刑事訴訟法第三百九十七條、第四百零一條，判
決如主文。
中    華    民    國  九十九  年    十    月    七    日
                      最高法院刑事第五庭
                          審判長法官  陳  正  庸
                                法官  林  秀  夫
                                法官  林  瑞  斌
                                法官  王  聰  明
                                法官  謝  靜  恒
本件正本證明與原本無異
                                      書  記  官
中    華    民    國  九十九  年    十    月   十八   日
                                                      Ｅ

司法院資訊處製作；財團法人民間司法改革基金會備份。
